臺灣高等法院民事判決　　　　　　　　　95年度建上字第83號
上　訴　人　易山營造有限公司
法定代理人　乙○○
訴訟代理人　陳福寧律師
上　訴　人　甲○○
訴訟代理人　吳誠修律師
上列當事人間給付工程款等事件，兩造對於中華民國95年7月21
日臺灣士林地方法院93年度建字第21號第一審判決各自提起上訴
，本院於96年3月13日言詞辯論終結，判決如下：
    主  文
兩造上訴均駁回。
第二審訴訟費用由兩造各自負擔。
    事實及理由
一、易山營造有限公司 (下稱易山公司) 起訴主張：甲○○於民
    國87年 8月28日與易山公司簽訂工程合約，委託易山公司在
    甲○○所有之台北市○○段 317地號土地上興建農舍（興建
    完成後之門牌號碼為台北市○○區○○路101巷14號） ，合
    約總價 5,860,000元，於工程進行中復追加工程項目，追加
    工程款 311,874元，易山公司受託興建農舍業經完工，甲○
    ○並於89年11月 3日遷入居住，亦於92年5月2日取得使用執
    照，惟甲○○卻僅支付工程款4,888,000元，尚餘1,283,874
    元未給付，經易山公司同意扣除屋頂隔熱工程32,214元、及
    女兒牆變更扣減11,092元元部分，甲○○尚應給付1,240,56
    8 元工程款。此外，易山公司代甲○○墊付罰款、費用共計
    有291,202元：包括、(一)91年6月27日先行施工罰款63,000元
    。(二)91年 6月27日先行施工罰款72,000元。(三)先行使用罰款
     99,135元。(四)圍牆先行施工、承監造人各罰款9,000元。(五)
    增設圍牆規費 135元。(六)台北市營建工程空氣污染防制費8,
    932元。(七)變更監造人費用 30,000元。依兩造之承攬契約，
    甲○○尚應給付 1,531,770元等語。爰起訴聲明：甲○○應
    給付易山公司 1,531,770元及自起訴狀繕本送達翌日起至清
    償日止，按年息百分之 5計算之利息。並願供擔保，請准宣
    告假執行。
二、甲○○則以：(一)本件工程依約定應於合約簽訂之日起60日內
    正式開工，全部工程並限於開工日起 180工作晴天完成，如
    易山公司於約定最後開工日開工，即簽約日87年 8月28日起
    算60日之87年10月27日，再扣除自開工日起依中央氣象局公
    布之雨天日數，至遲應88年10月11日完工，惟易山公司未依
    約完工，經甲○○於92年 3月10日以存證信函催告易山公司
    於 3個月內完成全部工程並交屋，易山公司並未置理，故甲
    ○○已於92年10月 7日再以存證信函通知易山公司解除契約
    。(二)易山公司迄未依約完成工作物：１、未施作之工作項目
    尚有：(1)屋頂隔熱工程（27,300元）(2)屋頂ＰＵ防水粉刷（
    27,300元）：易山公司未施作，甲○○得請求減少本項報酬
    。縱認本項業經施作，其施作亦有瑕疵，因甲○○已另行委
    託訴外人明新開發有限公司施作，支出31,500元，爰依民法
    第495條第1項請求易山公司給付修復瑕疵之損害賠償31,500
    元，並與易山公司之請求抵銷。(3)排水溝（189,000元）：
    易山公司未施作，請求依民法第494條規定減少報酬。２、
    易山公司雖施工但未完成項目尚有：(1)地下室開挖部分，易
    山公司僅進行部分即停止施作，並未竣工，依民法第 494條
    規定，甲○○得請求減少本項報酬 860,000元。縱認易山公
    司有施作，則亦存有瑕疵，經甲○○委託訴外人建隆工程行
    以1,000,000元施作完成，甲○○自得依民法第 495條第1項
    規定請求易山公司賠償此部分之損害，並與易山公司之請求
    相抵銷。(2)水電工程部分（479,152元） ，易山公司亦僅施
    作部分，剩餘部分由甲○○委由丞麗企業有限公司接續施作
    請求依民法第 494條規定減少本項報酬。３、追加工程部分
    ：易山公司主張追加工程之項目中，除地坪混凝土搗築、圍
    牆及大門柱砌磚粉刷貼磁磚二項外，否認其他追加工程項目
    及計價內容，即地下室砌磚（60,000元）、加設水箱2座（
    120, 000元）、變更監造人（30,000元），共計 210,000元
    ，易山公司不得請求。(三)系爭工程為責任施工，施工期間內
    所生之危險及責任，均由易山公司承擔直至工作物完成交付
    ，甲○○除依約支付承攬報酬予易山公司外，並不分擔施工
    所生之各項風險，且甲○○亦無與易山公司墊款之約定，是
    以易山公司主張施工之各類罰款，甲○○無須負擔。(四)易山
    公司因減少報酬或抵銷而不得請求之工程款，已逾起訴請求
    金額，是易山公司請求給付工程款應無理由等語置辯。
    甲○○於原審另提起反訴主張：(一)易山公司承攬系爭工程開
    工後，工程進度遲緩，迄今仍有部分未完工，且已施工部分
    ，亦有未按圖施工或瑕疵，甲○○除解除契約外，並得請求
    損害賠償。(二)甲○○得請求損害賠償之金額為 1,103,791元
    ：１、逾期損害 382,665元：易山公司依約應於88年10月11
    日完工，但迄至92年10月 7日甲○○通知解除系爭合約時，
    仍未完工交屋，致甲○○受有無法使用系爭房地相當於租金
    利益之損害，爰參酌土地法第97條第 1項規定，按土地及建
    物申報總價年息百分之5計算之損害金為382,665元。２、易
    山公司未施作之工程即屋頂ＰＵ防水粉刷及加挖地下室部分
    ，原工程款各為 27,300元、860,000元，經另行發包分別支
    出31,500元、1,000,000元，受有差價損害4,200元及140,00
    0元，合計144,200元。３、易山公司未按圖施工之屋頂造型
    女兒牆部分，為不完全給付，如須改作須另支出132, 830元
    ，此項損害易山公司應予賠償。４、已施作部分其瑕疵修復
    費用 444,096元，易山公司完成之工程，經委請台北市土木
    技師公會鑑定，有裂損及滲水等瑕疵，且其修復費用估計為
     444,096元，甲○○自得請求賠償。(三)上述易山公司應依負
    之損害賠償金額為 1,103,791元，經扣除甲○○同意之追加
    工程款，即地坪混凝土搗築90,000元，及圍牆及大門柱砌磚
    粉刷貼磁磚30,000元，所餘98 3,791元，甲○○依兩造合約
    第8條、民法第227條第2項、第231條第1項、第495條、第50
    3 條之規定，提起本件反訴等語。反訴聲明：１、易山公司
    應給付甲○○ 983,791元，及自訴狀繕本送達翌日起至清償
    日止，按年息百分之 5計算之利息。２、願供擔保，請准宣
    告假執行。
三、經原審判決：甲○○應給付易山公司新台幣 741,342元，及
    自民國93年7月8日起至清償日止，按年息百分之 5計算之利
    息。易山公司其餘之訴駁回。甲○○反訴及假執行之聲請均
    駁回。易山公司上訴聲明(一)原判決易山公司敗訴部分廢棄。
    (二)甲○○應再給付易山公司新台幣790,428元及自民國93年7
    月8日起至清償日止按年息百分之5計算之利息。對造上訴駁
    回。甲○○本訴部分上訴聲明(一)原判決除易山公司其餘之訴
    及其餘假執行聲請駁回部分及該部分訴訟費用負擔之裁判外
    均廢棄。(二)上開廢棄部分，易山公司在第一審之訴及假執行
    之聲請均駁回。反訴部分上訴聲明：(一)原判決廢棄。(二)易山
    公司應給付甲○○新台幣 173,628元暨自反訴訴狀繕本送達
    翌日起至清償日止，按年息百分之 5計算之利息。
四、易山公司主張甲○○於87年 8月28日與易山公司簽訂合約，
    委託易山公司在甲○○所有之台北市○○段 317地號土地上
    興建農舍（即87年建字第301號建造執照工程），於92年5月
    2日取得使用執照，合約總價5,860,000元，甲○○業已給付
    易山公司 4,888,000元工程款等情，業據易山公司提出合約
    書暨合約附表一為證，且為甲○○所不爭執，堪信為真。
五、雖甲○○執合約第 8條主張兩造合約已解除或終止，惟查：
    兩造所訂合約書第八條第1項約定：「乙方 (指易山公司)逾
    規定期限尚未開工，或開工後工程進度遲緩，甲方 (指甲○
    ○) 認不能依限完工時，得隨時解除契約要求賠償因此所受
    之損失」。(見原審卷1第10頁)」，依契約文義所載解除 (
    或終止)合約應限於「完工前」，然本件房屋於89年11月3日
    即由甲○○之次子邱鑠順先行遷入，此經甲○○於原審自認
    「對於原告主張於89年11月 3日及遷入居住乙情，不爭執」
    (見原審卷1第23、24頁)，嗣系爭房屋於 92年5月2日取得使
    用執照，甲○○於工程完工取得使用執照後之92年10月 7日
    始以存證信函依上開約定解除契約（見原審卷 1第40頁），
    與契約約定尚有未合。
六、易山公司上訴部分：易山公司主張變更監造人費用30,000元
    部分、91年6月27日先行施工罰款63,000元、91年6月27日先
    行施工罰款72,000元、先行使用罰款99,135元、圍牆先行施
    工，承監造人各罰9,000元、增設圍牆規費135元、台北市營
    建工程空氣污染防制費 8,932元、加作水箱23,600元等，均
    應由甲○○負擔。且工程瑕疵修復費用 444,096元，不應由
    其負擔云云。惟查：
  (一)易山公司主張先行施工之罰款，新乾建築師63,000元、易山
    公司72,000元，固據易山公司提出收據二紙為證 (見原審卷
    第14、15頁) ，惟其處罰之對象既非定作人，兩造又無約定
    應由定作人負擔，易山公司請求甲○○負擔，自不應准許。
  (二)另易山公司主張圍牆先行施工，罰承造人、監造人各 9,000
    元部分，僅據出主管機關便箋 (見原審卷第16頁) ，未提出
    繳費單據，且依上開便箋記載主管機關係依建築法第87條處
    罰承造人、監造人，並非處罰起造人甲○○，易山公司請求
    甲○○負擔，自不應准許。
  (三)易山公司主張增設圍牆罰款 135元及變更監造人30,000元部
    分，查本件兩造契約僅約定總價，有合約書附卷可稽 (見原
    審卷1第10至12頁)，顯然包括各項規費及監造人費用，既無
    特別約定，易山公司請求甲○○負擔規費及變更監造人費用
    ，自不足取。
  (四)易山公司請求建物先行使用罰鍰99,135元部分，查本件兩造
    於87年8月28日訂約，合約第6條約定工程期限自簽約日起60
    日開工，開工日起180工作晴天完成，易山公司主張92年5月
     2日取得使用執照，應已遲延，易山公司又未舉證證明甲○
    ○先行使用有何可歸責之原因，易山公司自行繳納該項罰款
    後，再請求甲○○負擔，顯不足取。
  (五)易山公司請求營建工程空氣污染防制費 8,932元部分，該費
    用係易山公司違反相關行政規定而受之處罰，其請求甲○○
    負擔，自不足取。
  (六)變更監造人行政手續上由起造人名義提出，增設圍牆、先行
    使用罰款、營建工程空氣污染防制費之繳款單，雖列甲○○
    之名義，惟甲○○抗辨係因其為工程起造人之故，尚非無據
    ，自不得執此認該項費用應由甲○○負擔。
  (七)易山公司交付之工作物，其結構柱、樑及牆有大小不一之裂
    損，且有其他如滲水、磁磚破裂等非結構性之損壞，經鑑定
    瑕疵修補費用為 444,096元，業據甲○○提出台北市土木技
    師公會修復與補強鑑定鑑定報告書為證 (見原審卷 1第50至
    81頁、被證10) ，易山公司雖否認就系爭瑕疵給付有可歸責
    之事由，並辯稱系爭瑕疵非因施工不良，而係設計不良及地
    質鬆軟房屋沈陷之故，惟前開鑑定報告書已認此非結構性瑕
    疵，應為營造廠施工不當所致，經原審再次函詢，據覆仍以
    ：系爭建物瑕疵之成因應為營造廠施工不當所致等語，此有
    該公會94年9月22日北土技字第9431349號函在卷可稽 (見原
    審卷2第39頁)，堪認前開裂損、滲水瑕疵，確可歸責易山公
    司，而修復前開瑕疵尚需花費444, 096元，亦為前開鑑定報
    告所是認，則甲○○抗辯其因易山公司瑕疵給付，而受有此
    部分之損害，應由易山公司賠償，堪可採認。易山公司雖抗
    辯甲○○所請求者為修補費用，不是損害賠償，則不論適用
    修正前或修正後之民法第514條第1項之規定，均於瑕疵發見
    後 1年間不行使而消滅。惟查，修復費用係損害賠償之方法
    ，本件承攬契約於87年8月28日訂立，應適用88年4月21日修
    正前之債編規定，其時之民法第514條第1項規定，並無就損
    害賠償請求權為短期時效限制之規定，故易山公司主張甲○
    ○逾期行使其損害賠償請求權之抗辯，尚不足採。
  (八)另易山公司主張水箱係加作部分，非原契約範圍，並舉詹前
    陸之證言為證，惟查證人詹前陸僅稱其受甲○○委託加作一
    樓受水池及屋頂蓄水池等語 (見原審卷1第196、197頁)，尚
    無從依其證言認定水箱非原契約範圍。此部分易山公司主張
    非可採。
七、按民法第127條第7款規定技師、承攬人之報酬及其墊款，第
     8款規定商人、製造人、手工業人所供給之商品及產物之代
    價，其請求權，因 2年間不行使而消滅，此係因此類勞務報
    酬或商品代價請求權，多發生於日常交易，宜速履行，故賦
    與較短之時效期間，以促從速確定。本件易山公司請求甲○
    ○給付工程款，依系爭合約之性質，屬承攬與買賣之混合契
    約，應無上開 2年時效之適用，甲○○執上開規定主張時效
    消滅，亦有未合。
八、甲○○上訴部分：甲○○主張依約易山公司應施作該地面受
    水池及屋頂蓄水池，但易山公司並未施作，易山公司又將甲
    ○○交付之水電圖遺失，致無法送水送電，均由麗丞企業有
    限公司負責處理，其費用分別為17,805元及75,500元，係由
    甲○○支付，應予扣減。且系爭房屋之四周須施作明溝，而
    易山公司亦自認未於系爭房屋周邊設置排水溝，此項工程款
    依估價單第34項所示金額189,000元亦應扣除。估價單第3項
    所列工程名稱為基地臨時圍籬、臨時水電、臨時施工道路一
    式合價 250,000元部分，其中臨時圍籬未施作，臨時水電未
    申請，至於臨時施工道路易山公司已辦理追加（名稱為地坪
    混凝土搗築），故此部分工程款 250,000元應全部扣除，且
    易山公司遲延完工，其因此受有未能如期使用系爭房地相當
    於租金之損害382,665元云云，惟查：
  (一)水電圖送審費，易山公司原列為追加工程，但後來已減縮不
    請求 (見原審卷 1第115頁)。且證人詹前陸到庭證述，其是
    在91年10月才前往施作，之前不是其做的，其去的時候，大
    部分都安裝好了，為申請使用執照，要補審查圖，另外加做
    一樓受水池及屋頂蓄水池，並將外接水管改為不鏽鋼管，錢
    是甲○○付的等語。故依證人詹前陸所述，應係甲○○為取
    得使用執照，而委由證人前往補繪審查圖及修補部分水電設
    備。故甲○○應係自行修補瑕疵，而依民法第 494條規定請
    求減少報酬。惟按定作人之減少報酬請求權，因瑕疵發見後
    一年間不行使而消滅。民法第514條第1項定有明文。本件甲
    ○○並未舉證其曾請求易山公司修補前開瑕疵，且易山公司
    所述水電工程縱有前開瑕疵，甲○○於發見瑕疵後至本件訴
    訟繫屬前，均未曾向易山公司請求減少報酬，參以證人詹前
    陸證述其係於91年10月前往修補，及本件訴訟係於93年 6月
    25日繫屬，甲○○依前開法條請求減少報酬，顯已逾民法第
    514條第1項所定之 1年期間，故甲○○之減少報酬請求權業
    因逾期不行使而消滅，是以甲○○此部分所辯，亦不足採。
  (二)易山公司認未於系爭房屋周邊依圖設置明溝，僅於建物外圍
    牆設置排水溝，經原審送請台北市建築師公會鑑定，據覆略
    以：「依易山公司所提供原設計圖所繪建物周圍之排水溝經
    現場勘查並未施作，因建物鄰近外圍之大排水，該建物四周
    之明溝雖未施作尚不影響鄰近地面之排水」等語 (見外放證
    物) ，故應認甲○○施作之排水溝雖未依契約約定之方式而
    為，然尚無未具備約定品質，或不適於通常或約定使用之瑕
    疵，而易山公司現設之排水溝，經鑑定勘量核算其長度為13
    4m，鑑定結論亦認原估價單上列其工程費 189,000元尚屬合
    理，有前開公會94（13）鑑字第1580號工程費用鑑定報告書
    可據，是以甲○○以易山公司未施作排水溝，請求減少此部
    分工程之報酬，尚難憑採。
  (三)易山公司否認未施作臨時圍籬及水電。且依常情若易山公司
    未施作臨時圍籬及水電，焉可能施作房屋建造工程？倘真未
    施作，甲○○於89年11月 3日已遷入居住，則其報酬減少請
    求權，依民法第514條第1項亦因已逾一年不行使而消滅。至
    甲○○主張臨時施工道路，易山公司已辦理追加（名稱為地
    坪混凝土搗築）云云，惟未舉證以實其說，自不足取。
  (四)甲○○主張易山公司遲延完工，其因此受有未能如期使用系
    爭房地相當於租金之損害 382,665元云云，惟查本件甲○○
    於原審自認於89年11月 3日遷入系爭農舍居住之事實足見原
    審卷1第23至4頁) ，縱易山公司遲延完工，然甲○○亦未舉
    證其有有損害，故甲○○主張此部分之損害，即無理由。
九、綜上所述，兩造上開上訴主張均非可採。本訴部分，原審判
    命甲○○應給付易山公司 741,342及其遲延利息、駁回易山
    公司其餘請求；反訴部分，駁回甲○○請求易山公司給付17
    3,628 元及其遲延利息，經核並無違誤。兩造各就其敗訴部
    分上訴如上，指摘原判決不當，求予廢棄改判，為無理由，
    應駁回其上訴。
十、據上論結，本件兩造之上訴，均為無理由，依民事訴訟法第
    449條第1項、第78條，判決如主文。
中　　華　　民　　國　　96　　年　　3 　　月　　27　　日
　　　　　　　　　　民事第十一庭
                        審判長法  官  鄭雅萍
                              法  官  林恩山
                              法  官  蘇芹英
正本係照原本作成。
不得上訴。
中　　華　　民　　國　　96　　年　　3 　　月　　28　　日
　　　　　　　　　　　　　　　書記官  詹麗珠
